臺灣高等法院民事判決　　　　　　　　95年度重家上字第20號
上　訴　人　甲○○
訴訟代理人　郭豐文律師
　　　　　　耿淑穎律師
　　　　　　王彩又律師
　　　　　　李林盛律師
上　訴　人　丁○○
　　　　　　庚○○
　　　　　　丙○○
　　　　　　戊○○
被上訴人　　乙○○
　　　　　　己○○
共　　　同
訴訟代理人　李明洲律師
複代理人　　紀復儀律師
上列當事人間請求土地所有權移轉登記事件，上訴人對於中華民
國95年9月20日臺灣板橋地方法院95年度重家訴字第3號第一審判
決提起上訴，本院於96年9月11日言詞辯論終結，判決如下：
    主  文
原判決廢棄。
被上訴人在第一審之訴駁回。
第一、二審訴訟費用由被上訴人負擔。
    事實及理由
壹、程序方面：
ㄧ、本件被上訴人乙○○、己○○起訴請求上訴人甲○○及原審
    共同被告丁○○、庚○○、丙○○、戊○○五人應將臺北縣
    樹林市○○段488地號、地目建、面積4431平方公尺（下稱
    系爭土地），權利範圍24分之7之土地所有權移轉登記予被
    上訴人乙○○、己○○權利範圍各48分之7（見臺灣板橋地
    方法院《下稱板橋地院》94年度板調字第258號卷《下稱原
    審調字卷》第4、5頁之起訴狀）；嗣被上訴人於民國95年7
    月19日減縮及變更聲明為「上訴人甲○○及原審被告丁○○
    、庚○○、丙○○、戊○○五人應將系爭土地，權利範圍
    15168分之4242之土地，會同辦理所有權移轉登記予被上訴
    人乙○○、己○○權利範圍各15168分之2121（見原審重家
    訴字卷《下稱原審卷》第272至第295頁之書狀）。經原審為
    被上訴人勝訴之判決，雖僅上訴人甲○○一人提起本件上訴
    （見本院卷(一)第17頁之上訴狀），惟被上訴人二人與上訴人
    甲○○及原審共同被告丁○○、庚○○、丙○○、戊○○五
    人間係因該五人公同共有之系爭土地所有權請求移轉登記之
    爭議訴訟，核其訴訟標的對於共同訴訟之原審共同被告丁○
    ○、庚○○、丙○○、戊○○四人係屬必須合一確定，且上
    訴人甲○○提起上訴係基於全體公同共有人利益（見本院卷
    (一)第42頁至第56頁之上訴理由狀），故其上訴效力自應及於
    原審共同被告丁○○、庚○○、丙○○、戊○○四人，爰併
    列該四人為上訴人。
二、本件上訴人丁○○、庚○○、丙○○、戊○○未於言詞辯論
    期日到場，均無民事訴訟法第386條所列各款情形，此部分
    爰依被上訴人之聲請，由其一造辯論而為判決，核無不合，
    應予准許。合先敘明。
貳、實體方面：
一、被上訴人主張：
    (一)立遺囑人即被繼承人賴啟明，為被上訴人乙○○、己○○
      之先祖父，而上訴人庚○○、甲○○、丙○○、戊○○、
      丁○○五人為賴啟明之子女。賴啟明生前平日由長子即上
      訴人庚○○及被上訴人乙○○、己○○（被上訴人二人為
      上訴人庚○○之子）一家人所照顧，故賴啟明晚年念及被
      上訴人乙○○、己○○等家人長期之生活照料，為恐日後
      不能及時妥善處理其財產，即於91年10月8日，請求臺灣
      臺北地方法院（下稱臺北地院）所屬民間公證人重慶聯合
      事務所謝永誌公證人，並指定見證人陳惠子、黃德發在場
      見證，依法為公證遺囑（下稱系爭公證遺囑）。賴啟明於
      系爭公證遺囑載明願將系爭土地、同地段481地號、臺北
      縣樹林市○○段521地號、522地號、523地號、524地號、
      525地號，共七筆土地贈與被上訴人二人共同平分取得。
      嗣賴啟明不幸於91年10月25日逝世，上訴人五人全體繼承
      人業已辦理土地之繼承登記，且上訴人五人將上開被上訴
      人所受贈與之七筆土地中之六筆即系爭土地以外之六筆，
      全數抵予財政部臺灣省北區國稅局（下稱國稅局）作為繳
      納遺產稅之用，亦即系爭土地以外之六筆土地已過戶予國
      家，是以被上訴人目前僅能請求系爭土地之遺贈物交付。
      依土地登記規則第123條第1項前段規定：「受贈人申辦遺
      贈之土地所有權移轉登記，應由繼承人先辦繼承登記後，
      由繼承人會同受遺贈人申請之」。被上訴人先前請求上訴
      人五人全體繼承人依系爭公證遺囑將系爭土地辦理所有權
      移轉登記至被上訴人二人名下，然迄未獲置理，為此被上
      訴人訴請上訴人五人依系爭公證遺囑會同辦理系爭土地之
      所有權移轉登記。
    (二)系爭公證遺囑之內容確為真正並非偽造：
      1.依賴啟明入院治療之護理紀錄及住院時期之相片，賴啟
        明於91年9月28日入院治療時，護理紀錄記載其意識評
        估尚為「警醒」，情緒狀態亦屬「平靜」，賴啟明於91
        年10月11日起雖有「嗜睡」之情形，惟其意識狀況仍十
        分正常，是賴啟明於91年10月8日制作遺囑當時，精神
        意識正常。又上訴人甲○○於立遺囑人公祭時曾自書「
        祭文」敘述：「回憶家父在恩主公醫院病痛中時即91年
        10月11日起至21日之期間），尊體受到嚴重創傷，把痛
        苦置之度外，一再掛念後代子孫…再三吩咐兒弘毅要把
        家庭照顧好…」等語，可證賴啟明過世前，自91年10月
        11日起至同年10月21日止於恩主公醫院治療之時，尚可
        言語，其精神意識尚屬正常。
      2.再依仁愛醫院函覆，賴啟明91年10月8日下午3時40分前
        即已到達該院接受診治，4時以前即完成診療程序，該
        處方箋顯示之4時24分，乃係最後處方明細列印時間。
        又仁愛醫院地址為樹林市○○街9號，當時遺囑制作之
        地點係樹林市○○街71巷18號，兩地相隔僅約數百公尺
        ，午後4時許亦非交通擁塞時段，開車接送不逾5分鐘，
        即可抵達遺囑制作之處所，是至遲當日下午4時30分或5
        時以前賴啟明即已返回。
      3.立遺囑人之簽名係於系爭遺囑完成後所簽署，係由賴啟
        明於同一時間即91年10月8日下午先後為之，顯非時隔
        數日、數月甚或數年後為之；衡諸經驗法則，其簽名之
        相似或相同，自為當然之理。
    (三)系爭公證遺囑確已符合法定方式：
      1.賴啟明當時行動確有不便而須乘坐輪椅，是依公證法第
        8條但書規定，公證人依其性質及必要性，親赴立遺囑
        人所在之處所為其公證，確為法之所許。依公證實務，
        公證人謝永誌於其與立遺囑人賴啟明、見證人陳惠子、
        黃德發簽章後之系爭公證遺囑，尚須攜回事務所，蓋用
        職章、編號、並編檔儲存，始得完成系爭公證遺囑之整
        個作業程序，是系爭公證遺囑記載公證書作成之處所在
        公證人之重慶聯合事務所，與實情無違。
      2.系爭公證遺囑係賴啟明生前所預立，確已指定陳惠子、
        黃德發在場見證，並在良好精神狀況下於公證人謝永誌
        前口述遺囑意旨作成公證遺囑，由謝永誌筆記、宣讀、
        講解，經賴啟明認可後，記明年、月、日，由公證人謝
        永誌、見證人陳惠子、黃德發及遺囑人賴啟明簽名，自
        屬依民法第1191條作成之公證遺囑，依公證法第36條規
        定視為公文書，應推定為真正。
     3. 賴啟明生前熟稔中醫藥學問，亦為人醫療診斷，偶遇法
        律紛爭尚得自書答辯書狀，即具相當智識能力，並非未
        受教育不識中文書寫言語之人，自具有國台語等溝通表
        達之能力。縱認證人陳惠子為原住民，其與賴啟明間尚
        能言語溝通，聽懂雙方使用之言語。又見證人陳惠子、
        黃德發在法院之證詞，距離見證系爭公證遺囑之時間已
        多年，且其二人與本件遺囑並無利害關係，依常人之記
        憶能力，時隔已久後之證述，就遺囑內容及經過細節等
        ，確有淡忘或已不復詳記其內容之可能，自不能以其二
        人就遺囑內容已不復詳細記憶而否認其二人之見證適格
        。
    (四)關於上訴人甲○○、丁○○主張特留分部分：
      1.系爭公證遺囑所為遺贈，未侵害上訴人甲○○、丁○○
        之特留分。又上訴人甲○○、丁○○曾受父親賴啟明贈
        與相當財產，上訴人甲○○、丁○○應先舉證陳明其等
        以前「受贈財產」究為多少？並就其等受贈財產之價額
        ，先行計入應繼財產，始得判明其等「特留分」是否確
        因遺贈而受有侵害。
      2.縱認上訴人甲○○、丁○○之特留分受有侵害，惟上訴
        人甲○○、丁○○所抗辯特留分扣減之計算，並非正確
        ，該計算方法應以下列為是：
        立遺囑人賴啟明所遺留之遺產，縱依國稅局所核定為
          1億1,340萬0,929元，此為其積極財產。賴啟明去世
          前並無任何負債，是其消極財產為零。上訴人甲○○
          、丁○○，其特留分各為十分之一即1,134萬0,093元
          。而系爭土地經核定價額為6,319萬7,137元整，上訴
          人等繼承人繼承之財產總額為5,020萬3,792元（其計
          算式為：1億1,340萬0,929－6,319萬7,137＝5,020萬
          3,792元），每人平均得繼承之財產為1,004萬0,758
          元（其計算式為：5,020萬3,792元÷5＝1,004萬
          0,758元）。是以繼承人受損之金額各為129萬9,335
          元（其計算式為：特留分1,134萬0,093 元－平均繼
          承所得1,004萬0,758元＝129萬9,335元）。
        又「遺產稅之納稅義務人」，並非被繼承人，該稅捐
          顯非被繼承人賴啟明之公法上債務或其消極財產，自
          不應於被繼承人之應繼遺產中扣除。
        繼承人中向被上訴人行使其扣減權者，僅有上訴人賴
          弘毅、丁○○。系爭土地價值為6,319萬7,137元，應
          扣減259萬8,670元（其計算式為：前開每位繼承人受
          損之金額129萬9,335元×2＝259萬8,670元），即由
          被上訴人乙○○、己○○分得之系爭土地權利範圍24
          分之7中，扣減6,319萬7,137分之259萬8,670，即扣
          減權利範圍182／15168（其計算式為：將分母及分子
          均四捨五入取至萬元為止計算，7／24×260／6320＝
          182／15168），被上訴人得請求權利範圍為4242／
          15168（計算式：7／24－182／15168＝4242／15168
          ）。準此，系爭土地權利範圍24分之7中，因特留分
          扣減（182／15168）後，上訴人庚○○、甲○○、賴
          秀琴、戊○○、丁○○應將系爭土地權利範圍15168
          分之4242之土地會同辦理所有權移轉登記予被上訴人
          乙○○、己○○，被上訴人乙○○、己○○權利範圍
          各15168分之2121等情，爰依系爭公證遺囑，求為命
          上訴人庚○○、甲○○、丙○○、戊○○、丁○○應
          將系爭土地權利範圍15168分之4242之土地會同辦理
          所有權移轉登記予被上訴人乙○○、己○○，被上訴
          人乙○○、己○○權利範圍各15168分之2121之判決
          （原審為被上訴人勝訴之判決，上訴人甲○○聲明不
          服，提起上訴，其上訴效力應及於其餘上訴人）。並
          答辯聲明：上訴駁回。
二、上訴人方面：
    (一)上訴人甲○○、丁○○則以：
      1.系爭公證遺囑係偽造，非屬真正：
        被繼承人賴啟明自長子庚○○與次子甲○○分家後，
          即與次子甲○○共同生活，由次子甲○○扶養35年，
          僅洗澡因上訴人庚○○家設備較佳，故在上訴人賴朝
          郎家洗澡。上訴人庚○○以長子自居，嗣以需要照顧
          賴啟明及假意要讓次子甲○○專心照顧罹患癌症之女
          賴雪瑩為由，硬將病重已不適合移動之賴啟明，於91
          年9月27日接至其家中居住，被上訴人事後並稱賴啟
          明已於91年10月8日立下系爭公證遺囑。因賴啟明由
          上訴人庚○○接至其宅居住與被上訴人稱立遺囑時間
          ，中間僅相距11日，是以本件公證遺囑應係偽造，或
          係被上訴人趁賴啟明意識不清時令賴啟明簽名所致，
          應屬無效。
        賴啟明於91年10月5日已被診斷出「上肢下肢軟弱約6
          個月，全身疲倦，無胃口，肝腫塊7公分大…肝惡性
          腫瘤」。同年月11日，賴啟明被轉診至財團法人恩主
          公醫院，入院時診斷記載：腦腫瘤，有中心性壞死，
          可能轉移而來；病史則記載「此病人83歲…全身疲倦
          ，下肢弱，口吃已有2週…他到本院急診處作電腦斷
          層掃描，發現一個大型腫瘤，有中心性壞死，此瘤懷
          疑是轉移而來，腹部超音波檢查發現肝腫瘤」。因賴
          啟明腦部長了惡性腫瘤且中心性壞死，根本無法思考
          ，不可能立遺囑。而依上訴人甲○○所撰之祭父文中
          所記，更可了解，賴啟明與上訴人甲○○間之父子情
          深。該祭父文所記賴啟明要上訴人甲○○好好照顧家
          庭，實為賴啟明平時對上訴人甲○○之叮嚀，而上訴
          人甲○○係於被繼承人賴啟明神智不清無法言語時，
          安慰其父伊會牢記賴啟明平時之叮嚀，要被繼承人安
          心養病之語，自不得以此認賴啟明於立系爭公證遺囑
          時之精神良好。
        依證人謝永誌、黃德發、被上訴人乙○○、上訴人賴
          朝郎所述，製作系爭公證遺囑之時間在91年10月8日
          下午4點至6點間，約一至二個小時。然事實上賴啟明
          於當日下午3時40分在仁愛醫院作超音波檢查，加上
          作超音波檢查前，被上訴人或上訴人庚○○等人將坐
          輪椅之賴啟明送上車，出門到醫院之車程及掛號等門
          診時間，應可判斷賴啟明至遲需於當日下午3點出門
          ，於看完門診後為當日下午4點24分，從仁愛醫院地
          下室之門診處將坐輪椅之賴啟明安置好後再搭電梯上
          一樓到仁愛醫院門口再回被上訴人家中，加上仁愛醫
          院與被上訴住處至少相距1200公尺，正值交通尖峰之
          塞車時間，至少是當日下午5時以後。故合理推論，
          賴啟明至少在91年10月8日下午3時到5時左右並不在
          家中，而是去仁愛醫院門診。不論如何，製作公證遺
          囑時間幾乎與去醫院門診之時間重疊，可證賴啟明不
          可能分身於被上訴人與上開證人所陳述時間地點製作
          公證遺囑，是以該公證遺囑顯係事後偽造。
      2.系爭公證遺囑欠缺要式性應屬無效：
        被上訴人主張系爭公證遺囑作成之處所為庚○○家中
          ，而公證遺囑卻記載在臺北地院所屬民間公證人謝永
          誌重慶聯合事務所作成，係有違誤，欠缺法定應記載
          之事項，自屬無效。
        見證人陳惠子實為上訴人庚○○即被上訴人之父之同
          居人，而黃德發為被上訴人之母賴廖青之受僱人，二
          人有偏頗之虞，其等見證遺囑係不實。況見證人陳惠
          子於板橋地院另案92年度重家字第11號確認繼承權存
          在事件均證稱不知遺囑內容、不知遺囑意旨內容由何
          人書寫、不知財產資料由何人提供、對作成遺囑之過
          程情形及公證人有無朗讀遺囑內容亦稱不記得。又立
          遺囑人賴啟明平日皆用台語交談，而見證人陳惠子係
          原住民，聽不懂台語，陳惠子完全不了解遺囑內容，
          更無法於簽名前審閱公證人所寫之遺囑內容是否與賴
          啟明口述遺囑意旨相符，陳惠子事實上無法履行見證
          人職務，為缺格之見證人，系爭公證遺囑自屬無效。
          而黃德發所證亦不清楚遺囑意旨，僅約略知道是在處
          理土地之問題，亦不清楚遺囑意旨是否與筆記相符，
          其見證亦屬無效。
      3.縱認系爭公證遺囑真正，亦侵害上訴人之特留分，被上
        訴人僅能請求未侵害特留分部分即488等地號土地部分
        之應有部分移轉。被上訴人僅得請求部分如下：
        受遺贈之被上訴人與被繼承人均為納稅義務人，則遺
          產稅自應依比例負擔，因遺產稅已由上訴人先從遺產
          中支付，故被上訴人自應分攤該部分負擔。況賴啟明
          遺贈之七筆地號土地，除系爭土地外，其餘大同段
          487地號、中華段521、522、523、524、525等六筆地
          號土地總價合計為940萬9,645元，六筆遺贈土地總價
          與系爭土地價值6,319萬7,137元相差5,378萬7,492元
          ，而遺產稅若不繳清，則系爭土地亦無從過戶，被上
          訴人僅以六筆遺贈土地其中五筆總價不到1千萬元抵
          繳遺產稅，即獲得公告現值將近6千萬元之系爭土地
          ，對於全體繼承人有所不公，尚難認被上訴人已分擔
          遺產稅。
        全部遺產價值為1億1,340萬0,929元，系爭土地價值
          6,319萬7,137元，而全部遺產應納之遺產稅2,978萬
          6,473元，故每位繼承人各得繼承之財產應為408萬
          3,463元（其計算式為：《全部遺產價值1億1,340萬
          0,929元－應納之遺產稅2,978萬6,473元－遺贈土地
          價值6,319萬7,137元》÷5＝408萬3,463元）。
        全部遺產價值1億1,340萬0,929元，減去應納之遺產
          稅2,978萬6,473元後之十分之一為836萬1,445元，始
          係每位繼承人之特留分。
        836萬1,445元減去408萬3,463元等於427萬7,982元，
          始為每位繼承人特留分所受侵害之金額。
        本件每位繼承人實際可繼承到之遺產為408萬3,463元
          ，而每位繼承人之特留分為836萬1,445元，故每位繼
          承人被侵害特留分為427萬7,982元（8,361,445元－
          0000000元＝0000000元），侵害比例高達51.16%【
          (0000000 / 0000000)×100%＝51.16%】。
        本件五位繼承人中僅上訴人甲○○、丁○○向被上訴
          人行使扣減權，故被上訴人得請求移轉登記之權利範
          圍僅須扣減上訴人甲○○、丁○○之受損部分，惟因
          系爭土地應扣減之權利範圍係屬行使扣減權之上訴人
          甲○○、丁○○之權利，故系爭土地應辦理所有權移
          轉登記予被上訴人之權利範圍，應區分有行使扣減權
          與未行使扣減權，即未行使扣減權之上訴人庚○○、
          丙○○、戊○○應將其應繼分之全部均移轉登記予被
          上訴人，而上訴人甲○○、丁○○則係將其應繼分扣
          減特留分後，餘下之權利範圍移轉登記予被上訴人等
          語，資為抗辯。並上訴聲明：(一)原判決廢棄。(二)上開
          廢棄部分，被上訴人在第一審之訴駁回。
    (二)上訴人庚○○未於言詞辯論期日到場，惟據其於原審之陳
      述如下：
      1.上訴人庚○○為被上訴人之父親，有關立遺囑人賴啟明
        生前於91年10月8日委由公證人謝永誌及見證人黃德發
        、陳惠子所為之公證遺囑為真正。被上訴人之主張，上
        訴人庚○○不爭執並表示認諾，同意被上訴人之請求，
        以遵守父親賴啟明之遺願。
      2.上訴人庚○○之父親賴啟明於去世前35年之生活，雖晚
        間在上訴人甲○○家睡覺，但賴啟明於白天是到上訴人
        庚○○家生活並使用三餐，即白天係接受被上訴人及上
        訴人庚○○之照顧，而非全由上訴人甲○○照顧；賴啟
        明通常是早上6點起床後到上訴人庚○○家，但於91年9
        月27日早上，上訴人庚○○未見賴啟明到來，遂至賴啟
        明的房間察看，發現賴啟明尿床且腳無力，上訴人庚○
        ○才把賴啟明背負回家照顧。賴啟明委託公證人謝永誌
        辦理公證遺囑時，並無口吃，講話是順暢的，直至去世
        前才有口吃現象。見證人黃德發及陳惠子二人會擔任見
        證人是父親賴啟明所交代，見證人黃德發係上訴人庚○
        ○僱用之工人，但見證人陳惠子非上訴人庚○○之同居
        人，陳惠子當天送貨來時，賴啟明看到就叫她擔任見證
        人。公證遺囑在上訴人庚○○家中，時間約下午4點多
        ，花費時間約1、2個鐘頭，製作遺囑所需要之土地登記
        簿謄本、權狀係賴啟明所提供。製作遺囑時賴啟明可以
        走路，但腳比較無力而坐輪椅，但精神很清醒等語。
    (三)上訴人丙○○、戊○○二人於原審及本院審理時均未到場
      ，亦未提出任何書狀作陳述。
三、兩造不爭執事項：
    (一).系爭遺產公告現值為1億1,340萬0,929元，系爭488地號
       土地公告現值為6,319萬7,137元。
    (二)上訴人同意被繼承人賴啟明生前之醫療費及死後之喪葬費
      均不列入被繼承人之債務計算，故本件被繼承人除遺產稅
      外並無債務。
    (三)系爭遺產業已辦理繼承登記完畢，且經國稅局核定應繳遺
      產稅為2,986萬6,350元，以系爭遺囑所載之7筆遺贈土地
      中除系爭488地號土地外之6筆土地價值2,521萬6,361元抵
      繳，而該6筆土地包含被上訴人所受遺贈之大同段487地號
      、中華段521-525地號土地價值共計940萬9,645元。剩餘
      應繳遺產稅為464萬9,989元，由被上訴人二人以現金繳納
      。
    (四)本件之繼承人共有五位，即上訴人甲○○、丁○○、庚○
      ○、丙○○、戊○○。
    (五)前開五位繼承中之二位即上訴人甲○○、丁○○主張特留
      分之扣減，其餘三位繼承人即上訴人庚○○、丙○○、戊
      ○○均未主張特留分之扣減。
    (六)系爭遺囑為公證人謝永誌所製作，形式上為真正。
    (七)兩造對雙方於一審各自書狀所附之書證，形式真正均不爭
      執等事實，為兩造所不爭執（見本院卷(二)第56、57、84、
      104、105、146頁之書狀、第60、142頁之筆錄），且有國
      稅局遺產稅繳納證明書、系爭公證遺囑可證（見原審卷第
      111頁至第116頁、板橋地院94年度板調字第258號卷第7頁
      至第12頁），固堪信為真實。
四、本件經依民事訴訟法第463條準用同法第270條之1第1項第3
    款規定，整理並協議簡化爭點後，兩造同意就本院96年5月
    28日準備程序中，兩造協議簡化之爭點為辯論範圍，兩造之
    爭執點為：(一)系爭公證遺囑內容是否為偽造？(二)縱非偽造，
    是否欠缺法定方式而無效？算定特留分時應否先扣除遺產稅
    ？（見本院卷(二)第42頁之筆錄）。茲分述如下：
    (一)關於系爭公證遺囑內容是否為偽造？經查：
      1.被上訴人己○○稱：「（91年10月8日被繼承人賴啟明
        在製作完公證遺囑）之前他都在家裡。」（見原審卷第
        77頁之筆錄）。被上訴人己○○之父庚○○稱：「（91
        年10月8日被繼承人賴啟明製作公證遺囑當天）他不想
        出去，……」（見原審卷第79頁之筆錄）。可知，被上
        訴人己○○及其父庚○○均稱91年10月8日被繼承人賴
        啟明在製作完公證遺囑前係全程在家，沒有出門。
      2.又被上訴人雖主張製作公證遺囑時間為91年10月8日下
        午4點至6點，此段時間被繼承人賴啟明全程在家，沒有
        出門云云。惟被繼承人賴啟明於91年10月8日下午3時40
        分在樹林仁愛醫院（下稱仁愛醫院）作超音波檢查，同
        日下午4時24分醫生列印處方明細，有仁愛醫院處方明
        細、仁愛醫院函文可考（原審卷第190、189頁）。再觀
        之仁愛醫院函覆：「二、超音波檢查做完即解說病情，
        若病情嚴重或與病人溝通有困難時，則解說會較久，但
        一般正常情況下因有其他病患等待看診，故大約為半小
        時左右，整個看診結束或告一段落，即列印處方箋」等
        情（見本院卷(一)第156頁之仁愛醫院函文）。足見賴啟
        明於91年10月8日下午3點40分至4點24分係在仁愛醫院
        看病。並非如被上訴人己○○及其父庚○○所稱被繼承
        人賴啟明於91年10月8日製作完成公證遺囑前係全程在
        家，沒有出門。
      3.再者，被繼承人賴啟明為行動不便之人，其移動、上下
        車要花較久時間，此亦經上訴人庚○○陳述：「（問：
        你爸爸當時有坐輪椅嗎？）答：他坐輪椅，腳沒有力量
        ，……」等語（見原審卷第79頁之筆錄）。如依被上訴
        人所稱製作公證遺囑時間為91年10月8日下午4點至6點
        ，則依常情判斷，賴啟明因須坐輪椅，行動不便，再加
        上交通時間，至遲需於當日下午3點出門，而於看完門
        診後至少要當日下午5點以後始能返回上訴人庚○○家
        中。足見被繼承人賴啟明至少在91年10月8日下午3點到
        下午5點左右並不在家中，而係去仁愛醫院門診，不可
        能分身於被上訴人所陳述時間地點製作公證遺囑，可知
        製作公證遺囑時間與去醫院門診之時間有重疊處，此與
        被上訴人己○○及其父庚○○所稱被繼承人賴啟明於91
        年10月8日製作完成公證遺囑前係全程在家，沒有出門
        等情，明顯不符。
      4.縱認賴啟明於91年10月8日下午3時40分在仁愛醫院作完
        超音波檢查後，從仁愛醫院地下一樓出發，是否如被上
        訴人所稱仁愛醫院與遺囑制作之地點開車接送不逾5分
        鐘？查，賴啟明於91年10月8日下午3時40分在仁愛醫院
        作完超音波檢查，並於同日下午4時24分經醫生列印處
        方明細（見原審卷第190、189頁之仁愛醫院處方明細、
        仁愛醫院函文），自不可能於當日下午4時前回到被上
        訴人住處。上訴人甲○○抗辯仁愛醫院與被上訴人住處
        至少相距1200公尺，其間有四個紅綠燈及一個八德平交
        道（目前已封閉正開挖地下道），而下午4點至5點間，
        正處交通尖峰時間，塞車嚴重。自86年3月間，板橋調
        車場功成身退，依萬板專案，樹林調車場正式啟用，東
        線各級列車之起站均改為樹林站，頻繁起降的八德街平
        交道柵欄，使樹林市區車流受到嚴重阻滯，居民怨聲載
        道，亟需儘速予以改善（鐵路局表示每4分鐘平交道柵
        欄便起降1次）…八德街將改地下道方式穿越鐵路…93
        年11月12日發包，預定工期42個月（97年6月完工）等
        語，並提出樹林鎮街道○○○路新聞紀錄二件為證（見
        原審卷第238頁、本院卷(一)第64、65頁）。且被繼承人
        賴啟明為行動不便之人，其移動、上下車要花更久時間
        ，縱認賴啟明於91年10月8日下午4點20分即已於樹林仁
        愛醫院完成看診，亦不可能於5分鐘內抵達庚○○家中
        等語，自屬可信。
      5.再查，被繼承人賴啟明於91年10月5日已被診斷出肝惡
        性腫瘤（肝癌），於91年10月11日住進恩主公醫院時，
        更查出腦腫瘤（腦癌），中心性壞死，已口吃二週，有
        仁愛醫院91年10月5日門診處方明細、財團法人恩主公
        醫院91年10月21日出院病歷摘要及譯文可考（見本院卷
        (一)第57頁至第62頁）。足見賴啟明至少自91年9月28日
        起至91年10月10日間均處於口吃狀態，且賴啟明於91年
        10月8日已因肝腫瘤移轉到腦部為腫瘤且有中心性壞死
        且口吃已有2週。
      6.又證人陳惠子證稱：「（問：妳是剛好送貨到賴啟明家
        ，才找妳當見證人？）答：對。」等語（見原審卷第64
        頁之筆錄）。足見陳惠子事先並不知道會被找為系爭公
        證遺囑之見證人。再參酌一般人要立一份標的市價高達
        上億元之公證遺囑，必事先妥為規劃，包括了解立公證
        遺囑之要件，準備相關資料，或尋找願意且合適之公證
        人，為免事後紛爭且會通知相關繼承人，俟相關文件及
        人員均準備及通知完成，方會約公證人製作公證遺囑。
        然被上訴人所謂之見證人，皆非事先安排好，而庚○○
        既約了公證人，表示一定要製作公證遺囑，但如當日陳
        惠子未來送貨，系爭公證遺囑是否因缺少一位證人而無
        法完成？且賴啟明身為中醫師在地方上是有名望地位之
        人，若要製作公證遺囑所請之見證人必也具相當公信力
        ，不可能任意挑選庚○○所僱用之外地人黃德發及剛好
        送貨之陳惠子，在在證明系爭公證遺囑之製作，顯違經
        驗法則。而系爭公證遺囑見證人係何人所找，被上訴人
        乙○○稱：「（問：兩位見證人陳惠子、黃德發是誰找
        的？）答：證人黃德發是我爺爺（即賴啟明）叫我爸爸
        （即庚○○）找來的，證人陳惠子是剛好來的。」、「
        （問：公證人是誰找的？）答：是我爸爸請來的，…」
        、「（問：你與見證人之關係為何？是何人邀請他們來
        見證？原因為何？）答：他們是我爸爸的朋友，是我爸
        爸請他們來見證的，…」等語（見原審卷第67、370、
        371頁之筆錄）。而被上訴人己○○卻稱：「問：見證
        人陳惠子、黃德發是誰請的？）答：爺爺（即賴啟明）
        。」、「（問：公證人是誰找的？）答：是我爺爺。」
        、「（問：你與見證人之關係為何？是何人邀請他們來
        見證？原因為何？）答：是爺爺的朋友，是我爺爺指定
        的，…」等語（見原審卷第73、373頁之筆錄）。足見
        被上訴人乙○○、己○○陳述之情節不符。
      7.又公證遺囑涉及所有繼承人之權益，然卻僅有被上訴人
        乙○○、己○○及其父（即上訴人）庚○○一家在場，
        其他繼承人均不知情，而上訴人甲○○就住隔壁（見本
        院卷(二)第238頁之筆錄），何不邀請上訴人甲○○共同
        見證，以防日後有所爭執？且為何不錄影存證？是系爭
        遺囑之製作，確有可議之處。衡情，立遺囑事關重大，
        而系爭公證遺囑係在庚○○家所立，其餘子女均未在場
        ，顯與常情有悖，且所有之繼承人中僅庚○○一家可分
        得遺產或遺贈，其餘子女，均未分得，實有可疑。又辦
        理公證遺囑所附系爭488等7筆遺贈土地之土地登記簿謄
        本七件，上訴人庚○○稱係賴啟明所提供（見原審卷第
        78頁之筆錄），然觀之該等土地登記簿謄本核發機關係
        台北市建成地政事務所，而列印時間為91年10月8日9時
        12分（見原審卷第132頁至第138頁之土地登記謄本）。
        查，賴啟明行動不便，且係居住在台北縣樹林市，為何
        不在就近之樹林地政事務所申請土地登記簿謄本，反捨
        近求遠至台北市建成地政事務所申請，顯見非賴啟明申
        請而提供。再參以台北市建成地政事務洽離公證人謝永
        誌之重慶聯合事務所（址設台北市○○○路○段121號7
        樓）頗近，上開土地登記簿謄本顯係謝永誌本人或其事
        務所人員代為申請。衡情，謝永誌既係當日始應邀製作
        公證遺囑，復未提出已與賴啟明溝通過須申請土地登記
        簿謄本之證明，如何能事先知道賴啟明要遺贈土地，且
        亦知悉遺贈七筆土地之地號，並事先代為申請？在在證
        明系爭公證遺囑之製作確有可疑之處。是上訴人甲○○
        抗辯系爭公證遺囑係偽造等語，自屬可取。
    (二)關於系爭公證遺囑是否欠缺法定方式而無效？經查：
      1.按法律之行為，不依法定方式者，無效。又公證遺囑，
        應指定二人以之見證人，在公證人前口述遺囑意旨，由
        公證人筆記、宣讀、講解，經遺囑人認可後，記明年、
        月、日，由公證人、見證人及遺囑人同行簽名，民法第
        73條、第1191條分別定有明文。又公證人作成之文書，
        非具備本法及其他法律所定之要件，不生公證效力，公
        證法第11條第1項定有明文。而公證書應記載作成之年
        、月、日及處所，公證法第81條第8款亦定有明文。查
        ，被上訴人主張本件公證遺囑作成之處所為庚○○家中
        ，已如前述，然「公證遺囑」卻記載在臺北地院所屬民
        間公證人重慶聯合事務所作成（見原審調字卷第8頁至
        第12頁），顯欠缺法定應記載之事項，依公證法第11條
        第1項自屬無效。
      2.又證人之作用在於見證遺囑之真實無誤，除形式流程之
        合法無誤，更應了解立遺囑人之意旨是否與公證人當場
        之筆記相符，見證人方得以簽名，以證明遺囑實在無訛
        。如見證人不識字或根本不了解遺囑筆記內容與立遺囑
        人意旨是否相同，則欠缺見證人之適格，其見證自屬無
        效。而扣除該不適格之見證人後，見證人人數不夠，則
        遺囑亦當然要件欠缺而無效（參考陳棋炎、郭振恭、黃
        宗樂等三人合著民法繼承新論第310頁至311頁--見本院
        卷(一)第69、70頁）。查，見證人陳惠子於本院92年度重
        家訴字第11號確認繼承權存在事件中被問及賴啟明與你
        們二位見證人是否知道遺囑意旨內容為何時，證稱：「
        （問：遺囑意旨內容由何人書寫？）答：我不知道，我
        沒有注意看是何人所寫。」、「（問：財產資料是何人
        提供的？）答：我不知道。」、「（問：遺囑內容是如
        何取得？寫的人是如何知道要寫這些？）答：我不記得
        了。」、「（問：作成遺囑的過程情形如何？公證人有
        無朗讀遺囑意旨內容？）答：我不記得了。」、「（問
        ：賴啟明與你們兩位見證人是否知道遺囑意旨內容為何
        ？）答：我沒有了解內容為何，……。」等語（見原審
        卷第369、370頁之筆錄）。且陳惠子稱其係剛好到被上
        訴人住處才擔任見證人（見原審卷第64頁之筆錄）。然
        系爭公證遺囑打字之部分文稿事先已有陳惠子之資料（
        見原審調字卷第8頁之文稿）。足證系爭公證遺囑係事
        先打字。而見證人陳惠子不知何人書寫遺囑，且不了解
        遺囑內容，更未於簽名前審閱公證人所寫之遺囑內容是
        否與賴啟明口述遺囑意旨相符，是上訴人甲○○抗辯見
        證人陳惠子事實上無法履行見證人職務，為缺格之見證
        人，本件公證遺囑自屬無效等語，自屬可採。
      3.另見證人黃德發證稱：「當天是被繼承人之子應該是庚
        ○○打電話叫我過去。」、「（問：遺囑意旨內容由何
        人書寫？）答：公證人寫的。」、「（問：財產資料是
        何人提供的？）答：我不知道。」、「……當時公證人
        有無朗讀遺囑，我不太有印象，……。」、「（問：賴
        啟明與你們兩位見證人是否知道遺囑意旨內容為何？）
        答：……知道他們在處理土地的事情，我個人也有看ㄧ
        下遺囑，知道是在寫土地的問題，……。」等語（見原
        審卷第366頁至第368頁之筆錄）。足證見證人黃德發亦
        不清楚遺囑意旨，僅約略知道是在處理土地問題，並不
        真正了解遺囑意旨為何，亦不清楚遺囑意旨是否與筆記
        相符，揆諸前開說明，其見證亦屬無效。
    (三)上訴人甲○○另抗辯系爭488號土地上有伊所有之房屋坐
      落其上（房屋門牌號碼為：台北縣樹林市○○街71巷22號
      ），伊父賴啟明不會讓伊之房屋無基地存在，伊認為公證
      遺囑非伊父之真意。且91年間伊另發現父親分給伊之房屋
      亦被暗中移轉登記，伊說過房屋不過戶還給伊，就要提出
      偽造文書之告訴，被上訴人才又過戶給伊，伊指定登記予
      伊子賴崇豪等語，並提出房屋稅繳納通知書、門牌證明書
      、契稅繳款書、房屋過戶登記資料影本為證（見本院卷(二)
      第241頁至第247頁）。查，上開台北縣樹林市○○街71巷
      22號之房屋亦屬賴啟明之遺產之ㄧ（見本院卷(一)第147頁
      之遺產稅繳清證明書），應有部分為全部，曾於91年9月
      10日以贈與方式移轉登記與被上訴人乙○○（見本院卷(二)
      第240頁之全國贈與資料清單）；嗣於92年1月20日被上訴
      人乙○○將該房屋應有部分二分之ㄧ移轉登記與上訴人甲
      ○○之子賴崇豪，有契稅繳款書、房屋過戶登記資料影本
      為證（見本院卷(二)第244頁至第247頁）。足見系爭488 號
      土地上原為賴啟明所有之房屋（由上訴人甲○○居住），
      確實於91年9月10日移轉登記與被上訴人乙○○，嗣於92
      年1月20日被上訴人乙○○將該房屋應有部分二分之ㄧ移
      轉登記與上訴人甲○○之子賴崇豪之事實。是上訴人甲○
      ○所為之上開抗辯，自屬可信，亦可為本件認定虛偽之參
      考，並此敘明。
五、綜上所述，被上訴人請求上訴人甲○○、丁○○、庚○○、
    丙○○、戊○○應將系爭土地，權利範圍15168分之4242，
    會同辦理所有權移轉登記予被上訴人乙○○、己○○權利範
    圍各15168分之2121，非屬正當，不應准許。從而原審失察
    遽為上訴人敗訴之判決，尚有未洽。上訴意旨指摘原判決不
    當，求予廢棄改判，為有理由。爰由本院予以廢棄改判。
六、兩造其餘之攻擊或防禦方法及所用之證據，經本院斟酌後，
    認為均不足以影響本判決之結果，無庸逐一論列。
七、據上論結，本件上訴為有理由，依民事訴訟法第450條、第
    78條、第85條第1項前段，判決如主文。
中　　華　　民　　國　　96　　年　　9 　　月　　28　　日
                  民事第七庭
                      審判長法　官  鄭三源
　　　　　　　　　　　　　　法　官  周美月
　　　　　　　　　　　　　　法　官  王聖惠
正本係照原本作成。
被上訴人如不服本判決，應於收受送達後20日內向本院提出上訴
書狀，其未表明上訴理由者，應於提出上訴後20日內向本院補提
理由書狀（均須按他造當事人之人數附繕本）上訴時應提出委任
律師或具有律師資格之人之委任狀；委任有律師資格者，另應附
具律師資格證書及釋明委任人與受任人有民事訴訟法第466條之1
第1項但書或第2項（詳附註）所定關係之釋明文書影本。
中　　華　　民　　國　　96　　年　　10　　月　　1 　　日
　　　　　　　　　　　　　　書記官  陳樂觀
附註：
民事訴訟法第466條之1（第1項、第2項）：
對於第二審判決上訴，上訴人應委任律師為訴訟代理人。但上訴
人或其他法定代理人具有律師資格者，不在此限。
上訴人之配偶、三親等內之血親、二親等內之姻親，或上訴人為
法人、中央或地方機關時，其所屬專任人員具有律師資格並經法
院認為適當者，亦得為第三審訴訟代理人。
